【裁判字號】    98,消債更,1226
【裁判日期】    981113
【裁判案由】    聲請更生程序
【裁判全文】
臺灣高雄地方法院民事裁定          98年度消債更字第1226號
聲  請  人  吳淑
上列當事人因消費者債務清理事件聲請更生，本院裁定如下：
    主  文
聲請駁回。
聲請費用新台幣壹仟元由聲請人負擔。
    理    由
一、聲請意旨略以：聲請人即債務人（以下稱聲請人）先前為幫
    母親還債而向銀行辦理借款，卻在循環利息滾計之下不斷增
    加債務。又聲請人雖於民國95年間與銀行達成協商，約定每
    月應還款（新台幣）1 萬4799元，但伊每月薪資只有2 萬元
    ，尚須支付房租5500元及扶養父母5000元，終因無力履行協
    商條件而毀諾，為此爰依法聲請裁定准予更生等語。
二、按債務人與金融機構協商成立者，不得聲請更生或清算，但
    因不可歸責於己之事由，致履行顯有重大困難者，不在此限
    ；本條例施行前，債務人依金融主管機關協調成立之中華民
    國銀行公會會員辦理消費金融案件無擔保債務協商機制與金
    融機構成立之協商，準用前項之規定，消費者債務清理條例
    （以下稱本條例）第151 條第5 項、第6 項分別定有明文。
    衡諸債之關係乃以當事人間信賴關係為基礎，為社會經濟組
    織之重要支柱，故當事人在從事法律行為追求自己之利益之
    際，亦應顧及對方利益，並考量債權債務在社會上之經濟作
    用，本於誠實信用原則進而行使債權及履行債務。是對於已
    陷入經濟上困境之消費者，若任其於惡性循環之債務窘境中
    自生自滅，勢將衍生嚴重社會問題，難以維持安定之社會經
    濟秩序，故為兼顧債權人、債務人雙方之利益，對陷於經濟
    上困境之消費者，乃允其於本條例施行後，得選擇以重建型
    之更生程序或清算型之清算程序清理其債務，藉以妥適調整
    債務人與債權人及其他利害關係人間之權利義務關係，保障
    債權人獲得公平受償，並謀求消費者經濟生活之重建復甦機
    會。惟針對先前業與金融機構成立協商成立，或於本條例施
    行前，已依金融主管機關協調成立之中華民國銀行公會會員
    辦理消費金融案件無擔保債務協商機制與金融機構成立協商
    之債務人，若非因不可歸責於己之事由，致履行顯有重大困
    難，僅係為圖謀減免債務，而不為債務之履行，自有違債權
    契約之誠信本旨，故依本條例第151 條第6 項準用同條第5
    項前段規定，即不得聲請更生或清算，如此方能避免債務人
    意圖規避原定債務清償方案所定條件，試圖利用本條例所定
    更生或清算方案藉以減免個人債務之道德風險。準此，一旦
    債務清償方案成立後，應由債務人按原約定條件按期履行，
    僅於協商成立後發生情事變更，在清償期間收入或收益不如
    預期，致該方案履行困難甚或履行不能，因不可歸責於己，
    始能准許債務人聲請再行更生或清算，以防止債務人任意毀
    諾已成立之協商內容，濫用更生或清算之裁判上債務清理程
    序。故所謂「不可歸責於己之事由」應係指客觀上聲請人面
    臨支出增多、收入或收益減少等情事要非其成立協商之際所
    能預期，諸如物價上漲而成本增加、家屬患病等以致支出增
    加，或因病無法工作、僱佣之公司倒閉或裁員、失業、減薪
    等因素以致收入減少，均屬之。
三、本件抗告人因積欠國泰世華銀行等債權人共計69萬8462元之
    債務，前於95年9 月間依金融主管機關協調成立之中華民國
    銀行公會會員辦理消費金融案件無擔保債務協商機制與債權
    人達成分期還款協議，同意自95年9 月起、共計60期、按利
    率9.88 %計算、每月繳納1 萬4799元之方式（以下稱系爭協
    商方案）償還前開債務，然聲請人僅依約履行至97年8 月止
    （共計22期），其後即未再依協議內容繼續還款等情，業有
    債權人清冊、協議書、無擔保還款計畫及還款明細表（參見
    本院卷第35至37頁）各1 件在卷可稽，是此部分事實應堪採
    認。經查：
  (一)查聲請人雖自陳其每月收入為2 萬元，並提出靜林有限公司
    在職證明單暨所附97年12月起至98年9 月止之簽到明細表為
    證，然參酌該等證據方法僅堪證明聲請人97年12月後之收入
    情形，尚未可憑為認定其96至97年間收入情況是否發生明顯
    變化之事證。是依卷附96、97年度綜合所得稅各類所得資料
    清單（參見原審卷第38、39頁）內容乃記載聲請人年度收入
    各為34萬1676元及30萬4321元，據此推算其是時每月收入約
    為2 萬8473元及2 萬5361元，本院遂認應以此作為認定聲請
    人每月收入數額之依據，合先敘明。
  (二)又聲請人前於95年9 月間與債權人成立系爭協商方案之際，
    有關扶養父母等法定扶養義務狀態均已存在，衡情其是時理
    應慎重考量自身經濟條件、收入多寡（包括固定與非固定收
    入）、債務清償能力及債權人所提償債條件等諸多因素後，
    始行同意依系爭協商方案成立還款協議。況參諸消債條例制
    度意旨本在於調整債權人與債務人間之權利義務關係，並保
    障債權人之公平受償機會，理應適度限制債務人生活條件，
    故審判實務雖有多以內政部社會司所定年度最低生活標準作
    為判斷依據，然若債務人同意捨卻部分權益以期早日清償債
    務或藉此機會爭取更佳之償債條件（例如債權人同意免息或
    改以低利率計算），亦應屬契約自由之範疇，倘非約定內容
    明顯害及債務人維持基本生活標準之人性尊嚴，甚而有其他
    違反法律規定或公序良俗之不當情事，法院實未可逕予過度
    審查，否則無異變相課予其他勤勉誠實、願意承擔相類還款
    條件之債務人更高契約義務，更有悖於社會公平正義。是依
    系爭協商方案內容觀之，聲請人於按月依約清償1 萬4799元
    後，每月尚餘約13674 月或10562 元可資運用分配，數額雖
    屬非鉅，然相較於我國內政部所公告96、97年度台灣省低收
    入戶最低生活費用每人每月9509元及9829元之生活標準而言
    ，仍非明顯過苛。又參以聲請人先前既已同意犧牲部分個人
    權益以期達成系爭協商方案，則本件尚難認有系爭協商金額
    過高、以致聲請人事後無法繼續履約之情事。
四、綜上所述，聲請人前於95年9 月間成立系爭協商方案後，直
    至97年8 月即因毀諾而未能依約繼續還款，然其既未能舉證
    證明果有基於情事變更或不可歸責於己之事由，以致繼續履
    行系爭協商方案發生重大困難，復佐以聲請人既有固定收入
    ，縱使偶有困難以致一時未能依約履行，自應透過個別債權
    銀行協商程序以謀適當解決，要非可違反誠信原則而逕行毀
    諾。是本件自難認定聲請人所為更生聲請已具備消債條例第
    15 1條第5 項所定要件，故其向本院聲請准予更生云云，洵
    非有據，應予駁回。
五、依消費者債務清理條例第8 條、第15條，民事訴訟法第78條
    ，裁定如主文。
中    華    民    國    98    年    11    月    13    日
                  民事第六庭  法  官  陳明呈
以上正本係照原本作成。
如不服本裁定，應於送達10日內向本院提出抗告狀，並繳納裁判
費新台幣1,000元。
中    華    民    國    98    年    11    月    13    日
                              書記官  劉音利


司法院資訊處製作；財團法人民間司法改革基金會備份。
